臺北高等行政法院判決
　　　　　　　　　　　　　　　　　　 93年度訴字第03251號
　　　　　　　　　　　　　　　.
原　　　告　甲○○
被　　　告　勞工保險局
代　表　人　乙○（總經理）
訴訟代理人　丙○○
　　　　　　丁○○
上列當事人間因勞保事件，原告不服行政院勞工委員會中華民國
93年8月9日勞訴字第0930020193號訴願決定，提起行政訴訟。本
院判決如下：
    主  文
原告之訴駁回。
訴訟費用由原告負擔。
　　事  實
緣原告係由高雄縣泥水業職業工會申報參加勞工保險之被保險人
，因罹患軟白斑病術後，於民國（下同）92年9月15日檢附財
團法人長庚紀念醫院（下稱長庚醫院）高雄分院同年月5日開具
之勞工保險殘廢診斷書，向被告申請普通疾病殘廢給付，案經被
告審查結果，以其所患經手術治療，只要少量進食仍可進食一般
食物，不符勞工保險殘廢給付標準表規定之給付標準，乃以92年
11月28日保給殘字第09260846620號函否准所請。原告不服，向
勞工保險監理委員會（下稱監理會）申請審議，經該會以93年4
月2日（93）保監審字第0353號審議駁回。原告猶未甘服，提起
訴願，遭駁回後，遂向本院提起行政訴訟。茲摘敘兩造訴辯意旨
如次：
甲、原告方面：
一、聲明：求為判決
１、訴願決定、審議審定及原處分均撤銷。
２、命被告作成核付原告勞保殘廢給付之處分。
３、訴訟費用由被告負擔。
二、陳述：
１、原告因軟白斑病至長庚醫院高雄分院手術後，由復健科作
    吞嚥訓練，於92年9月5日由該院醫師認定已無好轉可能並開
    具勞工保險殘廢診斷書，向被告申請殘廢給付。被告稱原告
    只要少量進食，仍可進食一般食物云云，惟原告手術至今仍
    無法正常進食，連進食流質食物，皆須頭向後仰，方有辦法
    進食，如無向後仰，食物就從鼻子跑出，試問此屬正常進食
    食物狀況？且原告於93年有次因吃1小塊蛋糕，結果因蛋糕
    無法吞下，卡在咽喉窒息而送長庚醫院高雄分院急診，被告
    可調查原告病歷資料以確認是否有此事件。
２、依勞工保險條例第53條及第55條第6款規定，倘如被告所稱
    ，原告只要少量進食，仍可進食一般食物，然此亦與正常人
    不同，且原告於92年2月已領取身心障礙手冊，障礙類別為
    重器障吞嚥，故原告所患已符合勞工保險條例第55條第6款
    規定，被告未依規定給付，避重就輕，枉顧勞工權利及勞工
    保險當初為保障勞工生活，促進社會安全之立法宗旨。
乙、被告方面：
一、聲明：求為判決駁回原告之訴，訴訟費用由原告負擔。
二、陳述：
１、按「保險人為審核保險給付或勞工保險監理委員會為審議爭
    議案件認有必要者，得向被保險人、受益人、投保單位、各
    該醫院、診所或領有執業執照之醫師、助產士等要求提出報
    告，或調閱各該醫院、診所及投保單位之病歷、薪資帳冊、
    檢查化驗紀錄或放射線診斷攝影片（Ｘ光照片）及其他有關
    文件，被保險人、受益人、投保單位、各該醫院、診所及領
    有執業執照之醫師或助產士等均不得拒絕。」、「被保險人
    因普通傷害或罹患普通疾病，經治療終止後，如身體遺存障
    害，適合殘廢給付標準表規定之項目，並經保險人自設或特
    約醫院診斷為永久殘廢者，得按其平均月投保薪資，依同表
    規定之殘廢等級及給付標準，1次請領殘廢補助費，．．。
    被保險人領取普通傷病給付期滿，或其所患普通傷病經治療
    1年以上尚未痊癒，如身體遺存障害，適合殘廢給付標準表
    規定之項目，並經保險人自設或特約醫院診斷為永不能復原
    者，得比照前項規定辦理。」勞工保險條例第28條及第53條
    分別定有明文。次按勞工保險殘廢給付標準表「咀嚼嚥下及
    言語機能障害」系列第41障害項目規定：「咀嚼、嚥下或言
    語之機能遺存顯著障害者。」為第7殘廢等級，給付標準440
    日；同一障害系列附註一之（二）規定：「『咀嚼、嚥下機
    能遺存顯著障害』，係指不能充分作咀嚼、嚥下運動，致除
    粥、糊、或類似之食物以外，不能攝取或嚥下者。」。
２、原告以其罹患軟白斑病術後，於92年9月15日檢附長庚醫
    院高雄分院同年月5日開具之勞工保險殘廢診斷書，向被告
    申請殘廢給付。原告平均日投保薪資為新台幣（下同）610
    元，其殘廢診斷書係勾選咀嚼機能遺存顯著障害，應係勞工
    保險殘廢給付標準表第41障害項目第7殘廢等級，給付標準
    為440日，故本件原告所請訴訟標的金額為268,400元。本案
    經被告向原告就診醫院調閱其病歷資料併同殘廢診斷書送請
    被告專科醫師審查，其意見略以：「軟白斑病經手術治療
    ，只要少量進食，仍可進食一般食物。」，是被告乃認原告
    所患不符請領規定，而以92年11月28日保給殘字第09260846
    620號函復否准，揆諸上開規定，並無不合，並經審議審定
    及訴願決定維持在案。
３、按勞工保險殘廢給付標準表「咀嚼嚥下及言語機能障害」系
    列第41障害項目及同系列附註一之（二）規定，勞工保險被
    保險人之殘廢症狀及程度常涉及醫理專業領域，非被告或監
    理會之一般承辦人所能逕予認定，故於審核保險給付案件時
    ，除以被保險人或受益人檢附之資料、診斷書等書面資料予
    以審核外，如有必要，亦須另外徵詢專科醫師意見或實地派
    員訪查瞭解實情等，是依勞工保險條例第28條、第56條及其
    施行細則第76條規定，保險人為審核保險給付或勞工保險監
    理委員會為審議保險爭議事項，得調查有關之文件、得另行
    指定醫院或醫師複檢、並得通知出具診斷書之醫院診所檢送
    必要之有關診療病歷等，即雖以專門醫師診斷證明為依據，
    惟審查核定權仍在被告。
４、本案經被告向原告就診醫院調閱其病歷資料送請專科醫師審
    查，其審查意見已如前述。嗣經監理會將全案資料送請該會
    特約醫師審查，亦持相同見解認：「本例因軟白斑病經手
    術治療，只要少量進食，仍可進食一般食物，並不符請領規
    定，核定不給付，並無不當。」，是本案既經被告及監理會
    兩位專科醫師審查，咸認原告所患經施行手術治療後，仍可
    進食一般食物，未達勞工保險殘廢給付標準表第41障害項目
    請領規定，故被告所為處分並無違誤。又有關勞工保險條例
    第55條第6款規定，被告在實務上通常係針對被保險人身體
    確實同時遺存數種障害，其中包含精神神經障害項目之障害
    ，然又不適合以該障害項目審定其殘廢程度時，則被告將依
    上開規定，衡量其殘廢程度，綜合審定其殘廢等級，例如：
    被保險人殘廢程度符合第7障害項目第3殘廢等級，原應係終
    身不能從事工作，且須退保，惟其可能尚有工作能力，則經
    被告綜合審定其為第3殘廢等級，而不予退保。
５、此外，被告再行調閱病歷資料送請被告專科醫師批示意見，
    其意見略以：「所患為軟良性病變，經切除表層病變組織
    ，並以大腿內側表皮重建病灶位置（85.3.21），之後軟
    有纖維化情形。門診追蹤發現有輕度咽帆閉鎖不全，此影響
    為進食大口食物時（尤其是流質）會從鼻腔跑出來，但若是
    少量進食就較不會有此問題。因此適宜的進食方式為：少量
    食物、多次進食，固體及半固體食物均可，而流質則須更少
    量進食，以防從鼻腔湧出。」、「所言因『吃蛋糕致卡在咽
    喉而窒』在理論上應不易出現，因其並無第9、10對腦神經
    之障礙，應不會有此後遺症，且所附病歷上亦無此記錄，充
    其量是食物跑入鼻腔，而非喉頭。」、「因此其進食障礙原
    因在於85年手術後軟纖維化造成之輕度咽帆閉鎖不全，進
    食障礙為不能大口進食（尤其是流質食物），否則食物會跑
    入鼻腔，但若小口進食，此狀況較不會出現。故其進食問題
    並非不能進食固體食物。」，是原告雖有因軟纖維化造成
    之輕度咽帆閉鎖不全，而有不能大口進食之障礙，惟其仍非
    屬因器質障害或機能障害，以致不能作咀嚼、嚥下運動，致
    除流質食物或粥、糊、或類似之食物以外，不能攝取或嚥下
    者，故被告所為處分於法並無不合。
    理  由
一、按「被保險人因普通傷害或罹患普通疾病，經治療終止後，
    如身體遺存障害，適合殘廢給付標準表規定之項目，並經保
    險人自設或特約醫院診斷為永久殘廢者，得按其平均月投保
    薪資，依同表規定之殘廢等級及給付標準，1次請領殘廢補
    助費，殘廢給付標準表如附表二。被保險人領取普通傷病給
    付期滿，或其所患普通傷病經治療1年以上尚未痊癒，如身
    體遺存障害，適合殘廢給付標準表規定之項目，並經保險人
    自設或特約醫院診斷為永不能復原者，得比照前項規定辦理
    。」為勞工保險條例第53條所規定。次按，勞工保險殘廢給
    付標準表「咀嚼嚥下及言語機能障害」系列第39障害項目「
    喪失咀嚼、嚥下或言語之機能者」為第4等級殘廢，給付標
    準為740日；第41障害項目「咀嚼、嚥下或言語之機能遺存
    顯著障害者」為第7等級殘廢，給付標準為440日。同表「咀
    嚼、嚥下及言語機能障害」系列附註一規定：咀嚼機能發生
    障害之主要原因，由於牙齒之損壞者，本表已另有專項訂明
    ，此處規定之咀嚼機能障害，係專指由於牙齒以外之原因（
    如頰、舌、軟硬口蓋、顎骨、下顎關節等之障害），所引起
    者。食道狹窄、舌異常、咽喉頭支配神經麻痺等引起之嚥下
    障害，往往併發咀嚼機能障害，故兩項障害合併定為「咀嚼
    、嚥下障害」：(一)「喪失咀嚼、嚥下之機能」，係指因器質
    障害或機能障害，以致不能作咀嚼、嚥下運動，除流質食物
    外，不能攝取或嚥下者。(二)「咀嚼、嚥下機能遺存顯著障害
    」，係指不能充分作咀嚼、嚥下運動，致除粥、糊、或類似
    之食物以外，不能攝取或嚥下者。
二、本件原告係由高雄縣泥水業職業工會申報參加勞工保險之被
    保險人，因罹患軟白斑病術後，於92年9月15日檢附長庚
    醫院高雄分院同年月5日開具之勞工保險殘廢診斷書，向被
    告申請普通疾病殘廢給付，案經被告審查結果，以其所患經
    手術治療，只要少量進食仍可進食一般食物，不符勞工保險
    殘廢給付標準表規定之給付標準，乃以92年11月28日保給殘
    字第09260846620號函否准所請。原告不服，申請審議、提
    起訴願，均遭決定駁回之事實，有勞工保險給付申請書（兼
    給付收據）、核定通知書、勞工保險殘廢診斷書、原處分書
    、審定書及訴願決定書等附卷可稽，且為兩造所不爭執，自
    堪信為真實。
三、原告主張其因軟白斑病術後仍無法正常進食，須頭向後仰
    始能進食流質食物，否則，食物會從鼻子跑出，且其於93年
    因吃1小塊蛋糕，卡在咽喉窒息而送急診，又其已領取身心
    障礙手冊，故所患已符合勞工保險條例第55條第6款規定，
    被告自應予以給付（詳如事實欄所載）云云。惟查：
１、原告以因罹患軟白斑病術後致殘，於92年9月15日向被告
    申請殘廢給付，據其所檢送長庚醫院高雄分院同年月5日開
    具之勞工保險殘廢診斷書，載略：「傷病初發時間：85年3
    月20日」「傷病名稱：軟白斑病」「治療經過：患者於85
    .3.21施行手術，並於91.12.6至92.2月間施行復健治療」「
    初診日期：85年3月20日」「住院診療期間：自85年3月20日
    至85年3月28日」「門診診療期間：自85年4月1日至92年9月
    5日共門診29次」「殘廢遠因（空白）」「殘廢近因：軟
    白斑病」「殘廢部位：吞嚥障礙」「其他既往症及殘廢部位
    與程度：不詳」「殘廢詳況：七、咀嚼嚥下機能障害：咀嚼
    機能遺存顯著障害：因器質障害或機能障害以致不能作咀嚼
    或嚥下障害運動除粥、糊或類似之食物外，不能攝取或嚥下
    」等語。被告遂再調閱原告於長庚醫院高雄分院就診之病歷
    資料，連同原告所送申請書件、殘廢診斷書，送請專科醫師
    審查，審查意見明載：「軟白斑經手術治療，只要少量進
    食，仍可進食一般食物。」等語，有該審查意見表影本附原
    處分卷可稽。嗣原告不服被告核定，申請審議，亦經監理會
    將前揭資料送請該會專科醫師審查，審查意見明載：「本例
    因軟白斑經手術治療，只要少量進食一般食物，仍可進食
    一般食物，不符請領規定，核定不給付，並無不當。」等語
    ，亦有該審查意見表在卷為憑。從而，本件依被告、監理會
    之兩位專科醫師之審查意見，均認原告未符合勞工保險殘廢
    給付標準表之給付標準，是被告否准原告所請殘廢給付，尚
    非無據。
２、按當事人主張有利於己之事實者，就其事實有舉證之責任，
    民事訴訟法第277條前段定有明文，依行政訴訟法第136條之
    規定，上開規定為行政訴訟程序所準用。又按人民提起課予
    義務訴訟請求行政機關作成授益行政處分，係在增加自己之
    權利，依上開之規定，自應就權利發生實體上規定要件最低
    度事實負舉證責任。本件原告既主張其咀嚼、嚥下機能遺存
    顯著障害，即應就符合勞工保險殘廢給付標準表「咀嚼、嚥
    下機能遺存顯著障害」之要件最低度事實負舉證責任，就此
    ，原告僅主張其須頭向後仰始能進食流質食物，否則，食物
    會從鼻子跑出，且其於93年因吃1小塊蛋糕，卡在咽喉窒息
    而送急診云云。然本院審理時，經被告再次調閱原告於長庚
    醫院高雄分院就診之病歷資料，送請專科醫師審查，其審查
    意見明載：「所患為軟良性病變，經切除表層病變組織，
    並以大腿內側表皮重建病灶位置（85.3.21），之後軟有
    纖維化情形。門診追蹤發現有輕度咽帆閉鎖不全，此影響為
    進食大口食物時（尤其是流質）會從鼻腔跑出來，但若是少
    量進食就較不會有此問題。因此其適宜的進食方式為：少量
    食物、多次進食，固體及半固體食物均可，而流質則須更少
    量進食以防從鼻腔湧入。所言因『吃蛋糕致卡在咽喉而窒息
    』，在理論上應不易出現，因其並無第9、10對腦神經之障
    礙，應不會有此後遺症，且所附病歷上亦無此記錄，充其量
    是食物跑入鼻腔，而非喉頭。因此，其進食障礙原因在於85
    年手術後軟纖維化造成之輕度咽帆閉鎖不全，進食障礙為
    不能大口進食（尤其是流質食物），否則食物會跑入鼻腔，
    但若小口進食，此狀況較不會出現。故其進食問題並非不能
    進食固體食物。」等語，有該審查意見表影本附本院卷可考
    。因此，原告雖有因軟纖維化造成之輕度咽帆閉鎖不全而
    有不能大口進食之障礙，惟其仍非屬除流質食物、粥、糊或
    類似之食物以外，不能攝取或嚥下者，仍然不符合勞工保險
    殘廢給付標準表「咀嚼、嚥下及言語機能障害」系列附註一
    之規定，故被告否准原告所請殘廢給付，即無違誤。
３、至原告稱其領有身心障礙手冊乙節。按身心障礙者保護法係
    政府為身心障礙者規劃並推行各項扶助及福利措施，核與勞
    工保險制度中，被保險人須盡繳費義務始能享有給付權益，
    具有風險分擔及自助性質之社會保險性質有別，其立法目的
    、規範對象、請領要件、給付內容或補助措施亦均不相同，
    勞工保險之被保險人如欲請領殘廢給付，自應依勞工保險條
    例及殘廢給付標準表之相關規定辦理，核與其是否領有身心
    障礙手冊，得享有身心障礙者保護法所定之各項扶助福利措
    施無涉，是原告執其領有身心障礙手冊即得請領殘廢給付云
    云，殊無可採。
四、綜上所述，原處分並無違誤，審議審定及訴願決定遞予維持
    ，俱無不合。原告徒執前詞聲明撤銷，及請求判命被告作成
    核付原告勞保殘廢給付之處分，均為無理由，應予駁回。
據上論結，本件原告之訴為無理由，爰依行政訴訟法第98條第3
項前段，判決如主文。
中    華    民    國    94    年     9    月     2    日
                        第六庭審判長法  官  林樹埔
                                    法  官  陳鴻斌
                                    法  官  曹瑞卿
上為正本係照原本作成。
如不服本判決，應於送達後20日內，向本院提出上訴狀並表明上
訴理由，如於本判決宣示後送達前提起上訴者，應於判決送達後
20日內補提上訴理由書（須按他造人數附繕本）。
中    華    民    國    94    年     9    月     2    日
            　　　　　　　　　 　 　書記官  方偉皓
